ACORDAO-COMPLETO-2354794

ACÓRDÃO 8184/2019 ATA 32/2019 - SEGUNDA CÂMARA

VISTA, relatada e discutida esta Tomada de Contas Especial, instaurada pelo Ministério do Turismo (MTur) em razão de irregularidades na aplicação de recursos relativos ao Convênio 1231/2008, firmado com a Associação de Cultura e Turismo de Gramado-RS (ACTG/RS) , em dezembro de 2008, para apoiar a realização do evento "Festa Nacional da Música - 2008";
ACORDAM os ministros do Tribunal de Contas da União, reunidos em sessão da 2ª Câmara, ante as razões expostas pelo relator, e com fundamento nos arts. 1º, inciso I, 16, inciso III, alíneas "a" e "b", 19, 23, inciso III, 26, 28, incisos I e II, e 57 da Lei 8.443/1992, c/c os arts. 214, inciso III, alínea "a", e 215 a 217 do Regimento Interno, em:
9.1. acolher as alegações de defesa apresentadas pela Sra. Marli Teresinha Tomasi, excluindo-a da presente relação processual;
9.2. declarar a revelia da Associação de Cultura e Turismo de Gramado-RS (ACTG/RS) e do Sr. Horst Ernst Volk, dando prosseguimento ao feito, nos termos do § 3.º do art. 12 da Lei 8.443/1992;
9.3. rejeitar as alegações de defesa do Sr. Dirleu dos Santos Silva;
9.4. julgar irregulares as contas, condenando, solidariamente, a Associação de Cultura e Turismo de Gramado-RS - ACTG/RS, os Srs. Dirleu dos Santos Silva e Horst Ernst Volk, ex-Presidente e ex-Secretário Executivo da ACTG/RS, respectivamente, ao pagamento da importância de R$ 200.000,00 (duzentos mil reais) , atualizada monetariamente e acrescida dos juros de mora, calculados a partir de 9/12/2008 até a efetiva quitação do débito, nos termos da legislação em vigor, fixando-lhes o prazo de 15 (quinze) dias para comprovarem, perante o Tribunal, o recolhimento da referida quantia ao Tesouro Nacional;
9.5. aplicar, individualmente, à Associação de Cultura e Turismo de Gramado-RS (ACTG/RS) e aos Srs. Dirleu dos Santos Silva e Horst Ernst Volk, a multa prevista no art. 57 da Lei 8.443/1992, c/c o art. 267 do RI/TCU, no valor de R$ 30.000,00 (trinta mil reais) , com a fixação do prazo de 15 (quinze) dias, a contar das notificações, para comprovarem, perante o Tribunal, o recolhimento das dívidas aos cofres do Tesouro Nacional, atualizadas monetariamente desde a data deste acórdão até a dos efetivos recolhimentos, se forem pagas após o vencimento, na forma da legislação em vigor;
9.6. autorizar, desde logo, a cobrança judicial das dívidas, caso não atendidas as notificações;
9.7. autorizar, desde que solicitado pelos responsáveis, o pagamento das dívidas listadas acima em até 36 (trinta e seis) parcelas mensais e consecutivas, fixando-lhes o prazo de 15 (quinze) dias, a contar do recebimento da notificação, para comprovar perante o Tribunal o recolhimento da primeira parcela, e de 30 (trinta) dias, a contar da parcela anterior, para comprovar o recolhimento das demais parcelas, na forma prevista na legislação em vigor.

Tomada de Contas Especial instaurada pelo Ministério do Turismo - Mtur, em desfavor da Associação de Cultura e Turismo de Gramado/RS - ACTG/RS, da Sra. Marli Teresinha Tomasi e do Sr. Horst Ernst Volk, ex-Secretários Executivos da ACTG/RS, em razão de irregularidades na documentação exigida para a prestação de contas do Convênio n. 1231/2008 (Siafi 700076), (peça 1, p. 33-50), que teve por objeto o apoio à realização do evento intitulado "Festa Nacional da Música - 2008", naquela localidade.

Segunda Câmara

Ministério do Turismo (vinculador).

3. Interessados/Responsáveis:
3.1. Interessado: Ministério do Turismo (vinculador) (05.457.283/0001-19).
3.2. Responsáveis: Associação de Cultura e Turismo de Gramado (05.970.767/0001-67); Horst Ernst Volk (XXX.535.560-XX); Marli Teresinha Tomasi (XXX.322.650-XX).

13.1. Ministros presentes: Ana Arraes (Presidente), Augusto Nardes, Aroldo Cedraz (Relator) e Raimundo Carreiro.
13.2. Ministros-Substitutos presentes: Marcos Bemquerer Costa e André Luís de Carvalho.

ACORDAO-COMPLETO-2410640

Acórdão 7137/2020 - Segunda Câmara

ACORDAO-COMPLETO-2470099

Acórdão 8643/2021 - Segunda Câmara

AROLDO CEDRAZ

Adoto como relatório a instrução à peça 38, cujas propostas contaram com a anuência do Ministério Público junto ao TCU.
"INTRODUÇÃO
1.	Cuidam os autos de Tomada de Contas Especial instaurada pelo Ministério do Turismo - Mtur, em desfavor da Associação de Cultura e Turismo de Gramado/RS - ACTG/RS, da Sra. Marli Teresinha Tomasi e do Sr. Horst Ernst Volk, ex-Secretários Executivos da ACTG/RS, em razão de irregularidades na documentação exigida para a prestação de contas do Convênio n. 1231/2008 (Siafi 700076) , (peça 1, p. 33-50) , que teve por objeto o apoio à realização do evento intitulado "Festa Nacional da Música - 2008", naquela localidade.
HISTÓRICO
2.	Na instrução inicial de peça 4, foi identificada a Ordem Bancária 2008OB901400, de 9/12/2008, no valor de R$ 200.000,00, transferidos pelo concedente (Mtur) destinados à execução do convênio supramencionado. Também foram detectadas as principais irregularidades que motivaram a instauração desta Tomada de Contas Especial com impugnação do valor da prestação de contas.
3.	Da análise, resultou a proposta de citação dos responsáveis identificados, para que apresentassem alegações de defesa e/ou recolhessem aos cofres do Tesouro Nacional a quantia apurada, na forma da legislação em vigor, em decorrência da não comprovação da boa e regular aplicação dos recursos públicos recebidos do Ministério do Turismo por meio do Convênio n. 1231/2008 (Siafi 700076) , celebrado entre o Ministério do Turismo e a entidade Associação de Cultura e Turismo de Gramado/RS - ACTG/RS, que tinha por objeto o apoio à realização da "Festa Nacional da Música - 2008", cujas irregularidades foram pela falta de apresentação de documentos, abaixo elencados, apontados na Nota Técnica de Análise n. 0025/2011 (peça 1, p. 59-62) :
 Para os itens de infraestrutura do evento - não foram apresentadas fotografias e/ou filmagem de cada item listado no Plano de Trabalho (item 2.2) ;
 Para contratação de serviços - não foi encaminhada declaração individual do prestador de serviço com RG e CPF, discriminando a função exercida detalhada, o valor contratado e o período de execução, de acordo com o aprovado no Plano de Trabalho (item 2.3) ;
 Hospedagem - Não foi encaminhada listagem com nome completo de cada hóspede, sua condição de participante no evento, conforme previamente definida no Plano de Trabalho aprovado do, bem como o número do RG, CPF e endereço residencial completo (item 2.4) ;
Não foi encaminhada declaração do convenente atestando a realização do evento (item 4.1) ;
 Não foi encaminhada declaração do convenente atestando a exibição do vídeo institucional do MTur (item 4.2) ;
Não foi encaminhada declaração do convenente atestando a gratuidade ou não do evento. Caso tenha havido venda de ingressos, não foram enviados os comprovantes dos valores arrecadados, bem como documentos comprobatórios da utilização dos referidos valores na consecução do objeto conveniado (conforme o que preconiza o relatório do Acórdão 96/2008-TCU-Plenário - TCU) (item 4.3) ; e
 Não foi encaminhada declaração de autoridade local (que não seja o convenente) atestando a realização do evento (item 4.4) .
4.	Os responsáveis foram citados mediante expedição, em 15/3/2018, dos ofícios: n. 0204 à Associação de Cultura e Turismo de Gramado/RS - ACTG/RS (CNPJ: 05.970.767/0001-67) na pessoa do seu representante legal, o Sr. Dirleu dos Santos Silva - Presidente; n. 0205 à Srª Marli Teresinha Tomasi (CPF: XXX.322.650-XX) ; e 0206 ao Sr. Horst Ernst Volk (CPF: XXX.535.560-XX) , ambos ex-Secretários Executivos da ACTG/RS (peças 10-12) .
5.	À vista da devolução do envelope com o Ofício 0204/2018-TCU/SECEX-TO, de 15/3/2018, endereçado à Associação de Cultura e Turismo de Gramado/RS - ACTG/RS (CNPJ: 05.970.767/0001-67) na pessoa do seu representante legal, o Sr. Dirleu dos Santos Silva - Presidente, esta unidade providenciou novo expediente, o Ofício 0365/2018-TCU/SECEX-TO, de 7/5/2018, (peça 20) direcionado a outro endereço, alcançando-se êxito na entrega, conforme Aviso de Recebimento -AR, à peça 24.
6.	Os demais ofícios de citação foram entregues nos respectivos endereços oficiais dos responsáveis, conforme Avisos de Recebimento juntados às peças 17, 18 e 21.
7.	A Srª Marli Teresinha Tomasi (CPF: XXX.322.650-XX) , por advogadas, Thaís Schramm Werutsky e Laura Luce Maisonnave, constituídas nos autos, requereu prorrogação de prazo (peças 13-15) e acostou ao processo (peças 22-23) petição contendo suas alegações de defesa. Documento que será analisado na seção "Exame Técnico" desta instrução.
8.	A Associação de Cultura e Turismo de Gramado/RS - ACTG/RS (CNPJ: 05.970.767/0001-67) na pessoa do seu Presidente, o Sr. Dirleu dos Santos Silva, constituiu o advogado, Tom Guilherme Warth, e apresentou requerimento de prorrogação de prazo para apresentação de defesa (peças 25-27) cuja prorrogação foi concedida em Despacho de peça 28, devidamente comunicado via e-mail àquele advogado (peça 29) .
9.	O Sr. Dirleu dos Santos Silva, constituiu como seu representante pessoal o mesmo advogado, Sr. Tom Guilherme Warth, o qual apresentou requerimento de alegações de defesa, com anexos (peças 30-33) que será analisado na seção "Exame Técnico" seguinte.
EXAME TÉCNICO
10.	As alegações de defesa da Srª Marli Teresinha Tomasi, apresentadas pela advogada, Thaís Schramm Werutsky, em atendimento ao Ofício 0205/2018-TCU/SECEX-TO, foram essencialmente as seguintes:
10.1	Ilegitimidade Passiva, devendo o nome da Srª Marli Teresinha Tomasi ser excluído do rol de responsáveis desta TCE, haja vista que ela jamais ocupou cargo de Presidente da Associação de Cultura e Turismo de Gramado/RS - ACTG/RS. Apenas ocupou cargo de Secretária Executiva da mesma associação, após o mandato do Sr. Horst Ernst Volk, afirmando que este sim, foi o efetivo responsável pela execução do convênio e que o presidente é o Sr. Dirleu dos Santos Silva, desde a celebração do convênio, objeto desta TCE;
10.2	Considera possível que a Srª Marli Teresinha Tomasi tenha assinado os formulários de execução financeira do convênio para apresentação da prestação de contas, mas não o executou, nem dele participou de qualquer forma relacionada à execução física nem financeira;
10.3	Todos os contratos que a Srª Marli teve acesso foram firmados pelo Secretário Executivo em exercício à época, Sr. Horst Ernst Volk e pelo Presidente Sr. Dirleu dos Santos Silva. Afirma que em 2008 ela não detinha qualquer relação com a Associação de Cultura e Turismo de Gramado/RS - ACTG/RS; e
10.4	Apresenta Ata de Posse datada de 4/3/2009 demonstrando que a Srª Marli Teresinha Tomasi jamais foi Presidente da Associação de Cultura e Turismo de Gramado/RS - ACTG/RS, somente sucedeu o Sr. Horst Ernst Volk, como Secretária Executiva da mesma associação, ocasião em que já havia sido executado física e financeiramente o convênio pelo então Secretário Sr. Horst, sendo, portanto, imperiosa a sua exclusão do rol de responsáveis desta TCE, por Ilegitimidade Passiva.
Análise
11.	Verifica-se que a Srª Marli Teresinha Tomasi não ocupou cargo de Presidente da Associação de Cultura e Turismo de Gramado/RS - ACTG/RS, e sim o cargo de Secretária Executiva da mesma associação, tendo tomado posse em 4/3/2009, conforme Ata n. 15, cópia juntada à peça 23 neste processo.
12.	No tocante à Ilegitimidade Passiva alegada pela defendente, entende-se aceitável, tendo em vista que o Convênio n. 1231/2008 (Siafi 700076) teve período de execução de 20/10/2008 a 20/12/2008, e prazo para apresentação da prestação de contas até 19/1/2009, 30 dias a contar do término da vigência, conforme parágrafo terceiro da cláusula quarta do mesmo (peça 1, p. 38) . Prazos estes fora do período de gestão da Srª Marli Teresinha Tomasi como Secretária Executiva da Associação de Cultura e Turismo de Gramado/RS - ACTG/RS.
13.	A possibilidade da Srª Marli Teresinha Tomasi ter assinado formulários para apresentação da prestação de contas não a compromete como responsável direta no dever de prestar contas, haja vista que o prazo final (19/1/2009) do compromisso não adentrou no período de sua gestão, que teve início em 4/3/2009, conforme Ata n. 15 (peça 23) . Portanto, tal obrigação era exclusiva do Sr. Horst Ernst Volk, Secretário Executivo da ACTG/RS, à época, o qual foi signatário na celebração do convênio, a ele coube o encargo de executar e demonstrar a correta aplicação dos recursos, mediante apresentação da prestação de contas do mesmo, na forma da legislação pertinente.
14.	Constatada a ausência da participação formal da Srª Marli Teresinha Tomasi, nas irregularidades apontadas nesta Tomada de Contas Especial relativas ao Convênio n. 1231/2008 (Siafi 700076) entende-se que sejam acatadas as alegações de defesa da Srª Marli Teresinha Tomasi, excluindo-se seu nome do rol de responsáveis do presente processo, baseando-se no Acórdão 7272/2016-TCU-Segunda Câmara, no qual há o entendimento de que "Em convênio celebrado com entidade de direito privado, se o termo do ajuste estabelece a obrigação de seu signatário prestar contas ao concedente e ele não o faz, não cabe, em princípio, a responsabilização de outros agentes da entidade convenente pela omissão."
15.	O advogado Tom Guilherme Warth acostou aos autos o requerimento em defesa do Sr. Dirleu dos Santos Silva, Presidente da Associação de Cultura e Turismo de Gramado/RS - ACTG/RS (peças 30-33) , de cujo teor, resumidamente, anotamos as seguintes alegações:
15.1	Diz que a citação recebida foi do Sr. Dirleu dos Santos Silva, e não da associação propriamente dita. Que segundo o Estatuto da ACTG, o Artigo 22, somente o Secretário Executivo a representa ativa e passivamente, em juízo ou fora dele, ou seja, o Sr. Dirleu não detinha poderes para outorgar procuração em nome da associação, cabendo tão somente ao cargo de Secretário Executivo.
15.2	O advogado se declara representante somente do Sr. Dirleu dos Santos Silva, devendo ser excluído como procurador da Associação de Cultura e Turismo de Gramado. Que a ACTG teria como procuradora a advogada Thais Schramm Werutsky, como consta na tomada de contas do processo nº Processo 035.041/2015-3 deste Tribunal.
15.3	Informa que em 2011 a ACTG encerrou suas atividades em razão de intervenção instaurada pelo Ministério Público Federal, não mais operando desde então.
15.4 	Afirma que o Sr. Dirleu, sempre ocupou o cargo de presidente da associação, sem qualquer remuneração, tampouco sem qualquer tipo de poder na aludida associação.
15.4	Transcreveu os artigos 22 e 20 do Estatuto Social:
"DA SECRETARIA EXECUTIVA. Art. 22-A SECRETARIA EXECUTIVA da ACTG, nomeada pelo Conselho Diretor, deverá ser constituída por, no mínimo, três dos seguintes cargos, com as respectivas atribuições, assegurando-se a criação de outros quando necessário e com aprovação da Diretor: 1. Secretário executivo - Representa a Sociedade ativa e passivamente em juízo ou fora dele, podendo contratar e organizar o quadro administrativo, instituir programas, projetos, contratar serviços de terceiros, prestando contas dos trabalhos efetuados, e da gestão financeira. (. . .) "
"Art. 20- O conselho Diretor nomeará uma SECRETARIA EXECUTIVA para responder pela gerência administrativa, legal e financeira da sociedade, em juízo ou fora dele."
15.5	Reafirma que o Sr. Dirleu não fez parte da Diretoria, tampouco da Secretaria Executiva, muito menos foi Secretário Executivo, este cargo que detinha plenos poderes de administração e gerência da associação. Ao cargo de Secretária Executiva, competia prestar contas, contratar, firmar compromissos, enfim, tudo o necessário a administração da associação. Tanto é verdade que no contrato de fls. 21/38 (numeração de folhas do processo original) assinado em 20/10/2008 (refere-se ao Termo de Convênio, peça 1, p. 33-50 deste processo) foi firmado pelo Sr. Horst Ernest Volk, secretário executivo a época, responsável por toda contratação e administração das verbas alusivas ao evento intitulado 'Festa Nacional da Música - 2008'.
15.6	Declara que o Sr. Dirleu Nunca Tomou Conhecimento deste processo até o dia 21/05/2018, quando recebeu citação em nome da associação para apresentar defesa.
15.7	Faz menção ao ofício n. 0020/2015 CGMC/SNPTur/MTur, dizendo ter sido endereçado à sucessora do Sr. Horst, então Secretária Executiva, Sra. Marli Tomasi, recebido em 25/08/2015. E o Sr. Horst, em 02/09/2015, respondeu dizendo que "Todos os documentos da prestação de contas deste evento ficaram a cargo de minha substituta, Sra Marli Tomasi, uma vez que eu fui despedido do cargo que ocupava na ACTG-Associação de Cultura e Turismo de Gramado, no dia 5 de janeiro de 2009, apenas 15 dias após o término do evento.
15.8	Acrescenta dizendo que a despeito das circunstancias acima mencionadas o contestante envidou esforços para tentar colaborar com esta tomada de contas, mas dado o lapso temporal já transcorrido, nem mesmo obteve contato com as pessoas que ocupavam o cargo de secretários executivos para obter informações, muito embora estas já tenham vindo aos autos apresentar suas defesas.
15.9	Após repetir que o Sr. Dirleu não tinha qualquer poder de gerência ou administração da associação, assevera que não cabia a ele a incumbência de prestar contas. Que isso está nítido no documento de fl. 02 (peça 1, p. 55 deste processo) o Oficio nº 58/2009, datada de 29/05/2009, referente a prestação de contas encaminhada pela então secretaria executiva Sra. Marli Tomasi.
15.10	Menciona o Relatório de Auditoria nº 787/2016, de 21/06/2016 (peça 1, p. 114-117) e a Instrução Inicial (peça 4) para demonstrar que na conclusão do relatório e na proposta de encaminhamento da instrução, não conta o nome do Sr. Dirleu dos Santos Silva, como responsável na Tomada de Contas Especial. 
15.11	Salienta que a ilegitimidade da parte é matéria de ordem pública, reconhecível de ofício inclusive, na forma do Art. 337 § 5º e Art. 485, § 3º ambos do CPC, podendo ser arguida a qualquer tempo e grau de jurisdição.
15.12	Alega não ser justo imputar ao Sr. Dirleu, responsabilidade sobre fatos oriundos de atitudes de outras pessoas, pois fogem da sua esfera obrigacional. Transcreveu trecho da doutrina de Caio Mário da Silva Pereira - Da Responsabilidade Civil. Ed. Forense. 1989. P. 323, nº 244) : "A responsabilização dever ser afastada quando se estiver diante de evento danoso em decorrência de acontecimento que escapa ao poder da parte, por se filiar a um fator estranho".
15.13	Baseado na doutrina, requer o acolhimento da preliminar de ilegitimidade passiva ad causam acima suscitada, extinguindo-se o presente feito, sem julgamento de mérito em relação ao contestante.
15.14	Invoca também a favor do Sr. Dirleu, as normas referentes à prescrição e decadência, recorrendo ao Código Civil, arts. 189 a 206 e ao pronunciamento do professor MIGUEL REALE, mencionando três princípios que nortearam a elaboração do novo Código, quais sejam, "o princípio da eticidade, o princípio da socialidade e o princípio da operabilidade". Exemplo deste último é de que "o Direito é feito para ser realizado".
15.15	Ainda nessa linha, destaca a posição do legislador e transcreveu os artigos 189 e 206, do Código Civil Brasileiro:
"Art. 189. Violado o direito, nasce para o titular a pretensão, a qual se extingue, pela prescrição, nos prazos a que aludem os arts. 205 e 206". - Grifou-se e destacou-se.
Att. 206. Prescreve:
 (. .. ) 
§ 5° Em cinco anos:
I - a pretensão de cobrança de dívidas líquidas constantes de instrumento público ou particular;
15.16	Tem ciência de que o entendimento deste Tribunal é no sentido de ser aplicável o prazo de dez anos alusivo ao art. 205 do Código Civil ("A prescrição ocorre em dez anos quando a lei não lhe haja fixado prazo menor.") , e acredita que no caso deste processo, o prazo iniciou-se em 20/10/2008 e foi interrompido com o despacho que ordenou a citação, ou seja, operando-se a prescrição.
15.17	O defendente transcreveu para o expediente de defesa o teor do ofício de citação (entende-se desnecessária a repetição) e teceu algumas considerações no sentido de questionar o porquê das prestações de contas não se encontrarem nesta tomada de contas especial, para demonstrar a legitimidade das exigências feitas pelo TCU.
15.18	Também chama atenção a respeito da exigência de fotos e vídeos do evento (letra "a" do ofício) , exigência que não se mostra razoável, haja vista que bastaria uma simples pesquisa no "Google" onde há diversas notícias do referido evento, inclusive, com vídeos junto ao "youtube".
15.19	Considera que os demais itens de exigência do ofício (documentos unilaterais como declarações, listagens de nomes, entre outros) não seriam determinantes a supostas irregularidades. Entende que no mérito, frente a ausência das prestações de contas, aliada ao mérito das exigências feitas, não indica, ainda que minimamente, irregularidades.
15.20	Por fim, requer que seja reconhecida a ilegitimidade passiva do Sr. Dirleu dos Santos Silva; seja reconhecida a prescrição quinquenal ou alternativamente a prescrição decenal, nos termos da fundamentação exposta; e deseja provar suas alegações por todos os meios de prova em direito admitidos, em especial a documental anexa, sem prejuízo da prova pericial e testemunhal, caso necessária.
Análise
16.	Não obstante o advogado, Tom Guilherme Warth, ter agido em defesa da Associação de Cultura e Turismo de Gramado/RS - ACTG/RS, junto a este Tribunal com pedido de prorrogação de prazo (peça 27, p. 1) declara, no requerimento de defesa do Sr. Dirleu dos Santos Silva, que somente deste é o representante, e requer que seu nome seja excluído como procurador da referida ACTG/RS.
17.	A defesa do Sr. Dirleu dos Santos Silva, nega o seu envolvimento formal com o convênio, objeto desta Tomada de Contas Especial, alegando que ele não celebrou, não executou, bem como não era dele o dever de prestar contas. Que tais compromissos eram dos ocupantes do cargo de Secretário Executivo da Associação de Cultura e Turismo de Gramado/RS - ACTG/RS, conforme artigos 20 e 22 do Estatuto Social.
18.	De fato, não consta assinatura do Sr. Dirleu dos Santos Silva nos documentos relativos ao convênio, e sim do Sr. Horst Ernest Volk, Secretário Executivo da Associação de Cultura e Turismo de Gramado/RS, inclusive como signatário na celebração do ajuste.
19.	Referente a informação de que a Associação de Cultura e Turismo de Gramado/RS - ACTG/RS encerrou suas atividades em 2011 por intervenção do Ministério Público Federal, o defendente não apresentou documento comprobatório do suposto encerramento. No entanto, em consulta à base da Receita Federal, constatou-se CNPJ com a situação cadastral de INÁPTA, datada de 13/09/2018 (peça 36) .
20.	A despeito de não ter havido participação formal do Sr. Dirleu dos Santos Silva, especificamente, na manutenção do Convênio n. 1231/2008 (Siafi 700076) , objeto desta Tomada de Contas Especial, seu vínculo societário é incontestável em virtude do exercício do cargo de Presidente da Associação de Cultura e Turismo de Gramado/RS - ACTG/RS, sendo, portanto, inafastável sua responsabilidade solidária sobre as atividades da entidade.
21.	No que se refere ao Convênio n. 1231/2008 (Siafi 700076) , por ser o instrumento que disciplinou a transferência dos recursos públicos federais do Ministério do Turismo para a Associação de Cultura e Turismo de Gramado/RS - ACTG/RS, visando a realização da "Festa Nacional da Música - 2008" evento de interesse recíproco e em regime de mútua cooperação, o Sr. Dirleu dos Santos Silva na condição de Presidente da ACTG/RS poderá ser classificado como responsável solidário, à luz da Súmula TCU 286, a seguir transcrita:
A pessoa jurídica de direito privado destinatária de transferências voluntárias de recursos federais feitas com vistas à consecução de uma finalidade pública responde solidariamente com seus administradores pelos danos causados ao erário na aplicação desses recursos.
22.	O entendimento sumulado foi pacificado a partir da edição do Acórdão 2763/2011-TCU-Plenário, do qual transcreve-se, abaixo, a síntese das conclusões do parecer do representante do Ministério Público, Procurador-Geral Lucas Rocha Furtado, que suscitou a necessidade de instauração do Incidente de Uniformização de Jurisprudência:
	(..) 
1ª) tomados em combinação, os artigos 70, parágrafo único, e 71, inciso II, parte final, da Constituição Federal, fixam uma competência do TCU que pode ser traduzida como uma jurisdição especial de contas; essa jurisdição especial de contas, que tem sido levada a efeito em sede do procedimento da tomada de contas especial, deve ter lugar nas hipóteses em que presentes dois requisitos básicos: a ocorrência de um ilícito que tenha acarretado prejuízo direto ou indireto ao erário e a constatação de que esse ilícito decorreu de uma conduta irregular de um gestor público, devendo-se entender este conceito em sua acepção mais ampla, a qual compreende qualquer pessoa, física ou jurídica, pública ou privada, a quem se tenha confiado a gestão pública, ou seja, a gestão de recursos de natureza estritamente pública, a gestão de recursos pelos quais a União responda ou, ainda, a gestão exercida por aquele que, em nome da União, tenha assumido obrigações de natureza pecuniária;
2ª) o artigo 71, inciso II, parte final, da Constituição Federal, ao fixar a competência do TCU para julgar contas em razão das específicas ou especiais ocorrências de 'perda, extravio ou outra irregularidade de que resulte prejuízo ao erário público', estabelece que as contas que nele se consideram são as dos que 'derem causa' às referidas ocorrências lesivas ao erário; a responsabilidade objetiva é campo de exceção, a ser previsto em lei, inexistente em matéria de responsabilidade de gestores públicos; a responsabilização de gestor público por dano causado ao erário somente tem lugar se restar comprovado um aspecto subjetivo da atuação do gestor, ou seja, se restar comprovado que o gestor agiu com culpa, considerando-se este conceito jurídico em seu sentido amplo, o qual compreende a culpa strictu sensu, caracterizada por negligência, imprudência ou imperícia, e o dolo;
3ª) o artigo 70, parágrafo único, da Constituição Federal, ao preconizar, de forma ampla, a obrigação de prestar contas da gestão de recursos que de qualquer modo interessam ao patrimônio público, serve a veicular a cristalina mensagem normativa de que é aquele - pessoa física ou jurídica, pública ou privada - a quem se atribui aquela gestão que deve provar a devida aplicação dos recursos que lhe foram confiados; uma vez mais tomados em combinação, o artigo 70, parágrafo único, e o artigo 71, inciso II, parte final, da Constituição Federal, fixam a presunção relativa (presunção iuris tantum) de que foi o gestor público que deu causa ao dano ao erário, cabendo a este provar o contrário;
4ª) o compromisso convencional a que voluntariamente e em próprio nome se sujeita a pessoa jurídica de direito privado, ao celebrar avença com o poder público federal com vistas à realização de uma finalidade pública, faz daquela entidade privada uma gestora pública; por conseguinte, por força do que dispõe o artigo 70, parágrafo único, da Constituição Federal, sobre a entidade privada passa a recair a obrigação pessoal de prestar contas ao poder público; por conseguinte, ainda, por força do que dispõem, em combinação, os artigos 70, parágrafo único, e 71, inciso II, parte final, da Constituição, também passa a recair sobre a entidade privada a presunção iuris tantum de ter dado causa a dano ao erário eventualmente ocorrido na execução da avença; são as decisões das pessoas naturais administradoras da entidade que de fato determinam a destinação a ser dada aos recursos públicos transferidos, o que faz dos administradores da pessoa jurídica gestores públicos; por conseguinte, recaem sobre cada um daqueles administradores a obrigação pessoal de comprovar, mediante prestação de contas, a regular aplicação dos recursos públicos que estiveram dispostos à mercê de suas decisões e, também, a presunção iuris tantum de terem dado causa a dano ao erário eventualmente ocorrido em suas gestões; a extensão, aos administradores da pessoa jurídica de direito privado, da obrigação de prestar contas e da presunção iuris tantum de que acima se falou, opera-se igualmente por força do que a Constituição Federal dispõe, respectivamente, em seu artigo 70, parágrafo único, e nos seus artigos 70, parágrafo único, e 71, inciso II, parte final, tomados estes em combinação; e
6ª) na hipótese em que a pessoa jurídica de direito privado e seus administradores derem causa a dano ao erário na execução de avença celebrada com o poder público federal com vistas à realização de uma finalidade pública, incide sobre eles a responsabilidade solidária pelo dano ao Erário.
	(...) 
23.	Aplicando-se a jurisprudência uniformizada na Súmula TCU 286, entende-se que o Sr. Dirleu dos Santos Silva na condição de Presidente da ACTG/RS e o Sr. Horst Ernst Volk, ex-Secretário Executivo da ACTG/RS, serão responsabilizados solidariamente com a Associação de Cultura e Turismo de Gramado/RS (CNPJ 05.970.767/0001-67) pessoa jurídica de direito privado.
24.	As irregularidades geradoras de dano ao erário nesta Tomada de Contas Especial configuraram-se pela ausência de comprovação da efetiva realização das apresentações artísticas pactuadas no termo do convênio. 
25.	A efetiva realização de eventos artísticos ou culturais custeados com recursos de convênio celebrados com o Ministério do Turismo deve ser demonstrada por intermédio dos documentos mencionados nas normas vigente à época e respectivos termos de convênio. Em regra, são exigidos os seguintes elementos comprobatórios: fotografias ou filmagens do evento constando o nome do evento e a logomarca do MTur, bem como das atrações artísticas que se apresentaram; declaração do convenente atestando a realização do evento; declaração de autoridade local que não seja o convenente atestando a realização do evento; declaração de gratuidade; e declaração de exibição de vídeo institucional do MTur.
26.	Em resposta à consulta, este Tribunal firmou entendimento em caráter normativo sobre o assunto, expresso nos subitens 9.2.1 e 9.2.2 do Acórdão 1459/2012-TCU-Plenário, vazados nos seguintes termos:
9.2.1 a análise de prestação de contas relativas a convênios celebrados pelo Ministério do Turismo deve observar, quanto aos documentos que a compõem, a legislação vigente à época da celebração da avença e o prescrito no termo de ajuste, sendo sempre necessário que o cumprimento do objeto pelo convenente reste indubitavelmente comprovado;
9.2.2 para as situações anteriores a 2010, caso os documentos enumerados no art. 28 Instrução Normativa STN 1/97 e no art. 58 da então vigente Portaria Interministerial 127/2008 não sejam suficientes para comprovar a execução do objeto do convênio, poderão ser exigidos outros elementos de prova, tais como os estabelecidos a partir daquele ano (fotografias, jornais pós-evento, CDs, DVDs, entre outros) ;
27.	No presente caso, o convenente deixou de apresentar os elementos probatórios requeridos (elencados no item 3, letras "a" a "g" desta instrução) e, portanto, não se pode aferir e verificar a efetiva ocorrência do evento intitulado "Festa Nacional da Música - 2008". Resta caracterizado prejuízo ao erário imputável à Associação de Cultura e Turismo de Gramado/RS - ACTG/RS, com os responsáveis solidários, o Sr. Dirleu dos Santos Silva e o Sr. Horst Ernst Volk, ex-presidente e ex-secretário executivo da ACTG/RS, respectivamente.
28.	A Associação de Cultura e Turismo de Gramado/RS, por seu Presidente, Dirleu dos Santos Silva, teve ciência constatada quando da vinda aos autos com o requerimento de prorrogação de prazo para apresentação de defesa (peças 25-27) cuja prorrogação foi concedida em Despacho de peça 28, devidamente comunicado via e-mail ao advogado (peça 29) .
29.	Diante da declaração do advogado Tom Guilherme Warth (peça 30, p. 2) de que ele representa somente o Sr. Dirleu dos Santos Silva; do pedido de exclusão do seu nome nos autos como procurador da Associação de Cultura e Turismo de Gramado - ACTG/RS; e de informar que esta associação possui como procuradora a advogada Thais Schramm Werutsky. Fica caracterizada a revelia da ACTG/RS, tendo em vista que a suposta advogada (Thais Schramm Werutsky) não veio aos autos em defesa da ACTG/RS.
30.	Comprovada a entrega do Ofício 0206/2018-TCU/SECEX-TO, de 15/3/2018, no endereço oficial do Sr. Horst Ernst Volk, conforme AR's às peças 17 e 21, e o citado não apresentou alegações de defesa, este será considerado revel.
31.	Considerada a situação de revelia da Associação de Cultura e Turismo de Gramado - ACTG/RS e do Sr. Horst Ernst Volk, poderá ser aplicado ao caso, o disposto no artigo 161 do Regimento Interno do TCU, onde dita que "Havendo mais de um responsável pelo mesmo fato, a defesa apresentada por um deles aproveitará a todos, mesmo ao revel, no que concerne às circunstâncias objetivas, e não aproveitará no tocante aos fundamentos de natureza exclusivamente pessoal."
32.	Opta-se pela aplicação do disposto no artigo 161 do Regimento Interno do TCU, por considerar que a defesa do Sr. Dirleu dos Santos Silva, trata do mesmo fato e refere-se às circunstâncias objetivas atribuídos aos revéis.
Prescrição da pretensão punitiva
33.	Com relação à ocorrência da prescrição da pretensão punitiva, este Tribunal aprovou por meio do Acórdão 1441/2016-TCU-Plenário, incidente de uniformização de jurisprudência em que firma o entendimento de que a matéria se subordina ao prazo prescricional de dez anos indicado no art. 205 do Código Civil, contado a partir da data de ocorrência da irregularidade a ser sancionada. 
34. 	No presente caso, em que o motivo da instauração desta TCE foi a não apresentação de documentos na prestação de contas, considera-se para efeito de ocorrência dos atos irregulares, a data da Ordem Bancária 2008OB901400, 9/12/2008 (peça 1, p. 52) .
35.	As citações dos responsáveis ocorreram em 15/3/2018 (peças 10-12) . Desse modo, não houve a fluência do prazo prescricional de dez anos em relação à multa de que trata o art. 57 da Lei 8.443/1992, 
CONCLUSÃO
36.	Entende-se que as alegações de defesa da Sra. Marli Teresinha Tomasi, sejam acatadas, excluindo-se seu nome do rol de responsáveis desta Tomada de Contas Especial, diante da constatação que o prazo de execução do Convênio n. 1231/2008 (20/10 a 20/12/2008) e o de apresentação da prestação de contas (até 19/1/2009) , estavam fora do período de gestão da Srª Marli Teresinha Tomasi como Secretária Executiva da Associação de Cultura e Turismo de Gramado/RS - ACTG/RS, que teve início em 4/3/2009, conforme Ata n. 15, cópia juntada à peça 23 neste processo.
37.	Por outro lado, à luz da Súmula TCU 286 e do entendimento em caráter normativo sobre o assunto, expresso nos subitens 9.2.1 e 9.2.2 do Acórdão 1459/2012-TCU-Plenário, cabe o julgamento pela irregularidade das contas da Associação de Cultura e Turismo de Gramado/RS - ACTG/RS, em solidariedade com o Sr. Dirleu dos Santos Silva e Sr. Horst Ernst Volk, Presidente e ex-Secretário Executivo da ACTG/RS, respectivamente, com imputação do débito apurado, bem como a aplicação da multa prevista no art. 57 da Lei 8.443/1992.
PROPOSTA DE ENCAMINHAMENTO
38.	Diante do exposto, submetem-se os autos à consideração superior, propondo:
	a) acatar as alegações de defesa da Sra. Marli Teresinha Tomasi, (CPF: XXX.322.650-XX) , excluindo seu nome do rol de responsáveis desta Tomada de Contas Especial;
	b) rejeitar as alegações de defesa do Sr. Dirleu dos Santos Silva (CPF XXX.913.380-XX) ;
	c) considerar revéis a Associação de Cultura e Turismo de Gramado/RS - ACTG/RS e o Sr. Horst Ernst Volk;
	d) julgar irregulares as presentes contas, com fundamento nos arts. 1º, inciso I, 16, inciso III, alínea 'c', e 19, caput, da Lei nº 8.443/92, condenando a Associação de Cultura e Turismo de Gramado/RS - ACTG/RS, o Sr. Dirleu dos Santos Silva e Sr. Horst Ernst Volk, Presidente e ex-Secretário Executivo da ACTG/RS, respectivamente, solidariamente, ao pagamento da importância de R$ 200.000,00 (duzentos mil reais) , atualizada monetariamente e acrescida dos juros de mora, calculados a partir de 9/12/2008 até a efetiva quitação do débito, nos termos da legislação em vigor, fixando-lhes o prazo de 15 (quinze) dias para comprovar, perante o Tribunal (art. 23, inciso III, alínea 'a', da Lei nº 8.443/1992) , o recolhimento da referida quantia ao Tesouro Nacional;
	Débito:
	Data
	Valor R$

	9/12/2008
	200.000,00

	Valor atualizado com juros até 12/3/2019: R$ 511.915,06  (quinhentos e onze mil, novecentos e quinze reais e seis centavos) Demonstrativo de Débito à peça 37.
e) aplicar, individualmente, à Associação de Cultura e Turismo de Gramado/RS - ACTG/RS, ao Sr. Dirleu dos Santos Silva e ao Sr. Horst Ernst Volk a multa prevista no art. 57 da Lei nº 8.443/1992, fixando-lhes o prazo de 15 (quinze) dias, a contar da notificação, para que comprovem, perante o Tribunal, o recolhimento aos cofres do Tesouro Nacional, nos termos do art. 23, inciso III, alínea 'a', da Lei nº 8.443/1992;
	f) autorizar, desde logo, nos termos do art. 28, inciso II, da Lei nº 8.443/1992, a cobrança judicial das dívidas, caso não atendidas as notificações;
	g) autorizar, desde que solicitado pelo responsável, o pagamento das dívidas listadas acima em até 36 (trinta e seis) parcelas mensais e consecutivas, nos termos do art. 26 da Lei 8.443/1992 c/c o art. 217 do Regimento Interno, fixando-lhe o prazo de quinze dias, a contar do recebimento da notificação, para comprovar perante o Tribunal o recolhimento da primeira parcela, e de trinta dias, a contar da parcela anterior, para comprovar o recolhimento das demais parcelas, na forma prevista na legislação em vigor."
	É o Relatório.

8.1. Tom Guilherme Warth (88997/OAB-RS), representando Dirleu dos Santos Silva.
8.2. Thaís Schramm Werutsky (58746/OAB-RS), representando Marli Teresinha Tomasi.

Procurador Marinus Eduardo De Vries Marsico.

TOMADA DE CONTAS ESPECIAL. IRREGULARIDADES NA APLICAÇÃO DE VALORES REPASSADOS PELO MINISTÉRIO DO TURISMO, EM 2008, PARA O EVENTO "FESTA NACIONAL DE MÚSICA", EM GRAMADO/RS. DOCUMENTAÇÃO INSUFICIENTE PARA COMPROVAR REALIZAÇÃO DO EVENTO. IRREGULARIDADE DAS CONTAS. DEBITO E MULTAS. ACEITAÇÃO DAS ALEGAÇÕES DE DEFESA DE MARLI TERESINHA TOMAZI.

TOMADA DE CONTAS ESPECIAL (TCE)

Secretaria de Controle Externo de Tomada de Contas Especial (SecexTCE).

Trata-se de Tomada de Contas Especial (TCE) instaurada pelo Ministério do Turismo (MTur) em desfavor dos ex-Secretários Executivos da Associação de Cultura e Turismo de Gramado-RS (ACTG/RS) , Sra. Marli Teresinha Tomasi e Sr. Horst Ernst Volk, devido a irregularidades na prestação de contas do Convênio 1231/2008, firmado para apoiar a realização do evento "Festa Nacional da Música - 2008".
2.	O concedente repassou uma única parcela no valor de R$ 200.000,00, conforme a Ordem Bancária 2008OB901400 (peça 1, p. 52) , datada de 9/12/2008.
3.	No curso das apurações internas, o órgão repassador concluiu que não houve comprovação da regular aplicação dos recursos tendo em vista a não apresentação de documentos obrigatórios, conforme consignado no item 3 do Relatório que embasa o presente Voto. Dessa forma, configurou-se a responsabilização, pelo total do valor repassado, da ACTG/RS, representada legalmente pelo Sr. Dirleu dos Santos Silva, ex-Presidente da Associação, da Sr.ª Marli Teresinha Tomasi e do Sr. Horst Ernst Volk, ambos ex-Secretários Executivos da ACTG/RS (peças 10-12) .
4.	No âmbito desta Corte de Contas, em face do débito apurado, os responsáveis foram regularmente citados.
5.	Em consonância com a unidade técnica e o MPTCU, entendo que as alegações de defesa da Sr.ª Marli Teresinha Tomasi devem ser aceitas. Embora a responsável admita que possa ter assinado o relatório de prestação de contas da instituição, pode-se concluir que ela não participou da assinatura nem da execução do ajuste, pois somente ocupou o cargo de Secretária Executiva da Associação a partir de 4/3/2009, após encerramento do prazo para prestação de contas em 19 de janeiro daquele ano.
6.	Foi chamada aos autos a ACTG, representada pelo seu Presidente à época dos fatos analisados, o Sr. Dirleu dos Santos Silva. De plano, o advogado informou que representava apenas o ex-presidente, que havia sido citado, e não se manifestava em nome da associação. Acrescentou que a ACTG teria como procuradora a advogada Thais Schramm Werutsky, como consta na tomada de contas TC Processo 035.041/2015-3 deste Tribunal.  
7.	Considerando que a ACTG foi regularmente citada e sua procuradora não veio aos autos, fica caracterizada a revelia da Associação. Também não compareceu aos autos o Sr. Horst Ernst Volk, embora tenha sido citado em seu endereço oficial conforme os AR às peças 17 e 21.
8.	Como bem informa a unidade técnica, "considerada a situação de revelia da Associação de Cultura e Turismo de Gramado e do Sr. Horst Ernst Volk, poderá ser aplicado ao caso, o disposto no artigo 161 do Regimento Interno do TCU". Aproveita-se, então, no que couber, as alegações apresentas pelo ex-Presidente da ACTG em relação aos responsáveis revéis.
9.	Em sua defesa, o Sr. Dirleu dos Santos Silva, por meio de seu procurador, informa que ocupava o cargo de presidente da associação, mas não tinha qualquer poder de fato. Acrescenta que a Secretária Executiva é quem firmava compromissos e geria a administração da Associação. Ilustra a questão, com o termo de convênio em tela, firmado pelo Sr. Horst Ernest Volk, então secretário executivo, que teria sido o responsável pelo ajuste firmado e pela administração das verbas alusivas ao evento intitulado 'Festa Nacional da Música - 2008'. Declara, ainda que não havia tomado conhecimento da presente TCE até o momento da citação, em 28/08/2018. 
10.	Menciona que não constava como responsável no Relatório de Auditoria 787/2016 (peça 1, p. 114-117) , nem na Instrução Inicial (peça 4) . Argui, então, ilegitimidade passiva, uma vez que o ocorrido escapava à sua responsabilidade. 
11.	Argumenta, ainda, que o prazo se iniciou em 20/10/2008 e foi interrompido com o despacho que ordenou a citação, ou seja, operando-se a prescrição. Questiona, por fim, a exigência dos documentos requeridos na prestação de contas, mais fotos e vídeos, uma vez que uma pesquisa no Google encontraria diversas notícias do evento.  
12.	Concordo, de novo, com o posicionamento uniforme da Unidade Técnica e do MPTCU.
13.	No que diz respeito à participação direta do Sr. Dirleu dos Santos Silva, de fato não há sua assinatura nos documentos relativos ao Convênio 1231/2008. No entanto, o exercício do cargo de presidente da Associação torna incontestável seu vínculo com o assunto e inafastável a consequente responsabilização solidária com a entidade.
14.	Em que pesem os argumentos trazidos pelo ex-Presidente, constato que o convenente deixou de apresentar elementos probatórios essenciais, conforme consta no item 3 do relatório precedente e, dessa forma, não se pode verificar a realização do evento "Festa Nacional da Música - 2008" em conformidade com o previsto no termo do Convênio. 
15.	Uma vez não comprovada a realização do evento para o qual foram destinados recursos públicos, fica caracterizado, portanto, prejuízo ao erário imputável à Associação de Cultura e Turismo de Gramado/RS - ACTG/RS, em solidariedade com os Srs. Dirleu dos Santos Silva e Horst Ernst Volk, ex-presidente e ex-secretário executivo da ACTG/RS, respectivamente.
16.	Quanto à prescrição da pretensão punitiva arguida, o motivo da instauração desta TCE foi a não apresentação de documentos na prestação de contas. Para efeito de ocorrência dos atos irregulares, considera-se a data da Ordem Bancária 2008OB901400, 9/12/2008 (peça 1, p. 52) . A citação do Sr. Dirleu dos Santos Silva ocorreu em 16 de março de 2018 (peça 10) .
17.	O prazo decorrido não alcança, portanto, o critério constante no Acórdão 1441/2016-TCU-Plenário, que firma o entendimento de que a matéria se subordina ao prazo prescricional de 10 (dez) anos indicado no art. 205 do Código Civil, contado a partir da data de ocorrência da irregularidade a ser sancionada. 
18.	Inexistindo, então, elementos que demonstrem a boa-fé ou de outros excludentes de culpabilidade na conduta dos responsáveis, à exceção da Sra. Marli Teresinha Tomasi, não há outro encaminhamento a ser dado ao presente processo que não o julgamento pela irregularidade das contas especiais dos responsáveis em face da inexecução do Convênio 1.997/2004, condenando-os solidariamente pelo débito apurado, além de aplicar-lhes, individualmente, a multa prevista no art. 57 da Lei 8.443/1992, cujo valor, em face do montante atualizado do débito, fixo em R$ 30.000,00 (trinta mil reais) .
	Ante o exposto, ao concordar com o exame da unidade técnica, que contou com a anuência do Ministério Público de Contas, incluo seus fundamentos às minhas razões de decidir e VOTO no sentido de que o Tribunal adote a deliberação que ora submeto à apreciação deste Colegiado.
TCU, Sala das Sessões Ministro Luciano Brandão Alves de Souza, em 10 de setembro de 2019.
AROLDO CEDRAZ 
Relator